臺灣臺北地方法院民事判決　　　　　　　96年度保險字第24號
原　　　告　華南產物保險股份有限公司
法定代理人　丙○○
訴訟代理人　廖世昌律師
　　　　　　陳岳瑜律師
被　　　告　超煬工程股份有限公司
　　　　　　　　　　　　樓
法定代理人　乙○○即葉丁財）.
被　　　告　甲○○
上　一　人
訴訟代理人　文聞律師
　　　　　　周奇杉律師
複代理人　　葉玟妤律師
上列當事人間損害賠償事件，本院於民國九十六年七月六日言詞
辯論終結，判決如下：
    主  文
被告超煬工程股份有限公司應給付原告新台幣壹仟零肆拾參萬陸
仟陸佰肆拾伍元，及自民國九十六年三月二十七日起至清償日止
，按年息百分之五計算之利息。
原告其餘之訴駁回。
訴訟費用由被告超煬工程股份有限公司負擔二分之一，餘由原告
負擔。
本判決第一項於原告以新台幣佰伍拾萬元供擔保後，得假執行
。
原告其餘假執行之聲請駁回。
    事實及理由
一、本件被告超煬工程股份有限公司（下稱超煬公司）未於最後
    言詞辯論期日到場，核無民事訴訟法第386條各款所列情形
    ，爰依原告之聲請，由其一造辯論而為判決。
二、原告主張被告超煬公司與訴外人榮電股份有限公司（下稱榮
    電公司）於民國93年7月29日簽訂工程契約，由被告超煬公
    司負責承作榮電公司所轉包之「台灣電力公司風力發電第一
    期計畫『新竹香山』風力發電機組及附屬設備採購帶安裝工
    程」，依照系爭工程契約及議比價須知補充事項所載，被告
    超煬公司向榮電公司申領工程總價30%之預付款部分，需以
    銀行連帶保證作保，故被告超煬公司以超煬公司為要保人及
    被保證人，以榮電公司為被保險人，向原告投保工程預付款
    保證金保證保險，保險金額為新台幣（下同）31,800,000元
    ，作為預付款還款及成功扣款之保證，保證效力等同銀行保
    證，並向榮電公司領取31,800,000元之工程預付款。惟榮電
    公司於94年8月9日向原告表示同意解除系爭保單50%還款保
    證責任，故系爭保單保額僅存15,900, 000元。而被告超煬
    公司於94年9月23日因財務發生困難及工程進度落後，無預
    警將施工人員及機具撤離工區，經榮電公司94 年9月30日以
    存證信函催告改善未果，被告超煬公司顯已無繼續施工之意
    願及可能，榮電公司旋於94年10月15日依工程契約第14條第
    2款、第4款約定以存證信函終止系爭工程契約。因被告超煬
    公司之違約行為致榮電公司就系爭工程已付出之預付款，無
    法由後續應施工之進度進行扣回而受有損失，故向原告公司
    請求保險理賠。原告依照系爭保單進行理賠後，於理賠金額
    之範圍內，因此受讓榮電公司對第三人之損害賠償債權，故
    原告基於保險法第53條第1項保險代位權及民法債權讓與之
    法律關係，自得本於榮電公司之地位，對被告超煬公司進行
    求償，而得主張一切榮電公司所得主張之權利。而依民法第
    263條準用第260條之規定，終止權之行使，不妨礙損害賠償
    之請求，故被告超煬公司須對榮電公司負債務不履行之損害
    賠償責任，又被告超煬公司依契約之約定收受榮電公司給付
    之預付款而受有利益，於榮電契約合法終止契約後，被告超
    煬公司受有超過應扣款金額部分，即屬無法律上原因而受有
    利益，並因此造成榮電公司之損害，故被告超煬公司應將預
    受預付款金額之不當得利，依民法第179條返還予榮電公司
    。又被告超煬公司與甲○○共同簽有系爭償還同意書，由系
    爭償還同意書第1條約定：「立同意書人同意確實履行工程
    契約所定應履行事項，並將辦理情形隨時函告保險公司。如
    因發生保險事故而由保險公司依保證保險單之約定賠償時，
    立同意書人立即如數清償保險公司賠償工程定作人（以下稱
    定作人）之款項及為履行保險賠償義務所支付之其他費用，
    ……賠償金額及支付之費用概以保險公司所提單證為準，立
    同意書人不得提出任何異議。」；第7條約定：「立同意書
    人如不履行本同意書所載應履行事項時，不論保險公司有否
    徵提擔保品，連帶保證人應立即個別負責賠償保險公司所受
    之損失。絕不以立同意書人未提供擔保品、擔保品未經處分
    或變更未經其同意、未對立同意書人財產為強制執行或其他
    任何理由延緩保證責任。在立同意書人未全部清償因本同意
    書所生債務前，連帶保證責任不歸消滅亦絕不聲明退保。」
    所示，系爭保單之保險事故已發生，且原告業已依照系爭保
    單對榮電公司理賠15,900,000元，是被告超煬公司與甲○○
    ，即應依據償還同意書第1條、第7條，應清償原告賠償榮電
    公司之款項及為履行保險賠償義務所支付之其他費用。又原
    告理賠榮電公司之金額雖為15,900,000元，惟原告業已於95
    年11月，依據償還同意書第2條至第4條之約定，就甲○○所
    提供之擔保品（華南商業銀行定存單）行使質權獲償5,463,
    355元。是以，甲○○與被告超煬公司應就餘額部分，賠償
    原告10,436,645元（15,900,000 -5,463,355 = 10,436,645
    ），爰依保險法第53條第1項、民法債權讓與法律關係、兩
    造系爭工程合約書、兩造償還同意書、民法179 條請求判決
    如訴之聲明。並聲明：(一)被告超煬公司應給付原告10,436,
    645元，及自起訴狀繕本送達翌日起至清償日止，按年息5%
    計算之利息。(二)被告甲○○應給付原告10,436,645 元，及
    自起訴狀繕本送達翌日起至清償日止，按年息5%計算之利息
    。(三)前(一)、(二)項請求，如其中一被告已履行給付，其他被告
    於清償範圍內免給付義務。(四)原告願供擔保請准宣告假執行
    。
二、被告甲○○辯稱：其僅係擔保品提供人，屬物上保證人，並
    非系爭償還同意書之連帶保證人，其與系爭工程契約法律關
    係無涉，僅係於被告超煬公司向原告要保之工程保證保險提
    供定存單作為擔保品，且所提供之9張定存單已由原告處分
    ，原告依償還同意書第1條、第7條規定請求被告甲○○應負
    償還責任，並無理由等語。並聲明：原告之訴駁回。
三、原告主張被告超煬公司與訴外人榮電公司於93年7月29日簽
    訂工程契約，被告超煬公司以其為要保人及被保證人，以榮
    電公司為被保險人，向原告投保工程預付款保證金保證保險
    ，保險金額為31,800,000元，作為預付款還款及成功扣款之
    保證，並向榮電公司領取31,800,000元之工程預付款。嗣訴
    外人榮電公司於94年8月9日向原告表示同意解除系爭保單
    50% 還款保證責任，故系爭保單保額僅存15,900,000元。被
    告超煬公司又於93年8月18日簽立償還同意書，約定：如因
    發生保險事故而由保險公司依保證保險單之約定賠償時，同
    意立即如數清償保險公司賠償工程定作人之款項及為履行保
    險賠償義務所支付之其他費用。而被告超煬公司於94年9月
    23 日因財務發生困難及工程進度落後，無預警將施工人員
    及機具撤離工區，經榮電公司94年9月30日以存證信函催告
    改善未果，榮電公司旋於94年10月15日依工程契約第14條第
    2款、第4款約定以存證信函終止系爭工程契約。因被告超煬
    公司之違約行為致榮電公司就系爭工程已付出之預付款，無
    法由後續應施工之進度進行扣回而受有損失，故向原告公司
    請求保險理賠。原告依照系爭保單進行理賠後，於理賠金額
    之範圍內，受讓榮電公司對第三人之損害賠償債權，又原告
    業已於95年11月，依據償還同意書第2條至第4條之約定，就
    被告甲○○所提供之擔保品（華南商業銀行定存單）行使質
    權獲償5,463,355元，故被告超煬公司應就餘額部分，賠償
    原告10,436,645元等情，業據原告提出工程契約影本1份、
    原告工程保證保險單影本1份、榮電公司廠商領款明細及印
    鑑表影本1份、榮機字第09401 487號函影本1份、系爭工程
    保險結案公證報告影本1份、新店大坪林郵局第253號存證信
    函影本1份、台北南海郵局第1356號存證信函影本1份、本案
    保險金同意暨承諾事項影本1份在卷可稽，並為被告超煬公
    司所不爭執，是原告依償還同意書之約定，請求被告超煬公
    司給付10,436,645元，為有理由。
四、按解釋意思表示，應探求當事人之真意，不得拘泥於所用之
    辭句，民法第98條定有明文。又解釋當事人所立書據之真意
    ，以當時之事實及其他一切證據資料為其判斷之標準，不能
    拘泥字面或截取書據中一二語，任意推解致失真意（最高法
    院19年上第28號判例可資參照）。本件被告甲○○對於償還
    同意書上立同意書人處簽名之真正並不否認，僅辯稱：其係
    擔保品提供人，並不負償還同意書之清償責任等語。經查，
    系爭償還同意書之前言已載明：「立償還同意書人超煬工程
    有限公司（以下稱立同意書人）因承攬風力發電第一期計畫
    「新竹香山」風力發電機組及附屬設備採購帶安裝工程（以
    下簡稱工程）要保下列工程保證保險（下稱保證保險）：…
    …特立本償還同意書」等語，參諸償還同意書第1條係約定
    ：「立同意書人同意確實履行工程契約所定應履行事項，並
    將辦理情形隨時函告保險公司。」，而被告甲○○並非系爭
    工程合約之當事人等情，為兩造所不爭執，是依前揭償還同
    意書之內容可知本件償還同意書之履約當事人係系爭工程合
    約之承攬人超煬公司。而系爭償還同意書第3條所提供之擔
    保品係甲○○所有之華南商業銀行定存單9張，惟該償還同
    意書之簽名欄位僅有「立同意書人」及「連帶保證人」，並
    無「提供擔保品人」乙欄等情，有償還同意書影本在卷可稽
    （見第28頁），而依民法第904條規定，以債權為標的物之
    質權，固應以書面設定之，然書面之形式，法未明定其一定
    之格式，由出質人與質權人同意將設定權利質權之意旨，載
    明於書面者，即為已足（最高法院64年台上字第684號判例
    可資參照），是被告甲○○於償還同意書之立同意人處簽名
    ，應解為係因系爭償還同意書第3條規定：「立同意書人及/
    或連帶保證人為履行本同意書，願提供後開擔保品，供保險
    公司設定質押並辦理有關手續及負擔其費用，立同意書人及
    /或連帶保證人並同意該擔保品得適用為保險公司現在（包
    括過去所負現在尚未清償）及將來對立同意書人一切債權之
    擔保」，而於立同意書人處簽名，其目的僅係滿足質權設定
    之要式規定，而非因此成為主債務人，此觀諸償還同意書第
    1條規定，立同意書人除應償還保險公司賠償工程定作人之
    款項外，尚應「確實履行工程契約所訂定應履行事項」，及
    「將辦理情形隨時函告保險公司」，然被告甲○○並非系爭
    工程契約之當事人，自無由履行工程事項，更無可能將辦理
    情形隨時函告保險公司，事實上，原告也從未要求被告甲○
    ○「確實履行工程契約」及「將履約情形函告保險公司」，
    益證被告甲○○並非償還同意書第1條之立同意書人，是被
    告甲○○辯稱其僅係擔保品提供人，並不負償還同意書之清
    償責任等語，堪可採信，原告於處分擔保品後，請求被告甲
    ○○負償還同意書之清償責任，即無理由。
五、從而，原告據以提起本訴，請求被告超煬公司給付原告10,
    436,645元，及自起訴狀繕本送達翌日起（即96年3月27日）
    至清償日止，按年息5%計算之利息，即無不合，應予准許。
    逾此部分之請求，則無理由，應予駁回。
六、原告陳明願供擔保，聲請宣告假執行，就其勝訴部分，核無
    不合，爰酌定相當擔保金額准許之。至其敗訴部分，其假執
    行之聲請已失所附麗，應併予駁回。
七、因本案事證已臻明確，兩造其餘主張陳述及所提之證據，均
    毋庸再予審酌，附此敘明。
八、結論：原告之訴為一部有理由，一部無理由，依民事訴訟法
    第385條第1項前段、第79條、第390條第2項判決如主文。
中　　華　　民　　國　　96　　年　　7 　　月　　27　　日
                  民事第六庭    法　官　郭美杏
以上正本係照原本作成
如對本判決上訴，須於判決送達後20日內向本院提出上訴狀
中　　華　　民　　國　　96　　年　　7 　　月　　30　　日
                    　　　　　　書記官　潘惠梅
